臺北高等行政法院判決　　　　　　　　　　　　　　　　九十年度訴字第四八七號
　　　　　　　　　　　　　　　.
　　原　　　告　乙○○
　　原　告　兼
　　訴訟代理人　甲○○
　　被　　　告　基隆市稅捐稽徵處
　　代　表　人　丙○○處長）.
　　訴訟代理人　丁○○
右當事人間因土地增值稅事件，原告不服台灣省政府中華民國八十九年十一月二十日
八九府訴二字第一二九六五三號訴願決定，提起行政訴訟。本院判決如左：
　　主  文
原告之訴駁回。
訴訟費用由原告負擔。
　　事  實
壹、事實概要：
一、緣乙○○於民國（下同）八十八年八月十一日以「交換」申報移轉所有基隆市○
    ○區○○段十二、十二—一地號（下稱系爭系爭十二－一地號土地）；甲○○於
    同年月日受贈訴外人楊東榮所有同地段地號等兩筆土地，經分別向被告申報土地
    移轉現值並申請依土地稅法第三十九條之二第一項規定免徵土地增值稅，嗣因十
    二地號及系爭十二—一地號土地屬依都市計畫法編定為保護區、行水區二種使用
    分區，且未辦理分割確定，被告爰依財政部七十四年四月二日台財稅第一三八一
    七號函釋，以按一般土地稅率核課土地增值稅乙○○計新台幣（下同）四七二、
    一五○元；甲○○四一八、二七三元。
二、原告等不服，申請復查，經被告以八十九年五月二十日八九稅基法字第一三六九
    七號復查決定：乙○○所有基隆市○○區○○段十二地號土地原核定土地增值稅
    一六一、六三○部份，應予撤銷（並非本件訴訟範圍），同地段系爭十二－一地
    號土地應納土地增值稅改課為一○八、○八五元；甲○○所有同地段十二地號土
    地原核定土地增值稅一○七、七五三部份，應予撤銷（並非本件訴訟範圍），同
    地段系爭十二－一地號土地原核定應納土地增值稅改課為一○八、○八五元。原
    告等不服系爭十二－一地號土地仍應予課徵土地增值稅各為一○八、○八五元之
    復查決定，提起訴願，旋遭駁回，遂向本院提起行政訴訟。
貳、兩造聲明：
一、原告聲明求為判決：訴願決定及原處分不利原告部份均撤銷。
二、被告聲明求為判決：駁回原告之訴。
參、兩造之爭點：
(一)、如何確認系爭十二－一地號土地行水區之範圍（即本件應課土地增值稅之範圍）
    ？
(二)、系爭十二－一地號土地屬河川區之部分是否為農業用地？
一、原告主張之理由：
(一)、有關農業用地之定義，土地稅法第十條已有明確規定，且未授權行政院作擴大或
    限制之解釋。依平均地權條例第四十五條及行為時土地稅減免規則第二十條第十
    款規定，農業用地在依法作農業使用時移轉與自行耕作之農民繼續耕作者，土地
    增值稅全免。系爭土地仍作農業使用，且原告甲○○為直接從事農業生產之自然
    人，有農地承受人自耕能力證明書、基隆市政府函准農地水土保持補助、台北市
    稅捐稽徵處中北分處核發之歸戶財產查詢清單（內列系爭土地暖暖區○○段十二
    及系爭十二－一地號土地係科田賦）等影本可稽，足證系爭十二－一地號土地仍
    作農業使用。
(二)、按都市計劃系爭土地原為保護區，迭經修改擴大為行水區再變更為河川區，作為
    將來基隆河整治計畫之計畫區域，而系爭土地位於基隆河八堵段至瑞芳段之間，
    迄未發包施工，仍為三十年前之景觀，且地形、地勢、地貌依舊，而僅因基隆市
    政府之紙上作業計畫，而令納稅人支付鉅額稅款，亦不符公平正義。
(三)、依新修正之農業發展條例施行細則第二條規定，對陸續發佈都市計畫將農地變更
    編訂為各種用地，因細部計畫作業不及，未能及時發佈，使農地雖經變更使用用
    途，卻仍無法依新用途使用，只能繼續作農地使用之非農業用地，得不課徵土地
    增值稅，此即從寬規定非農地不課稅或免稅之範圍。
(四)、依行為時行政程序法第一百七十四條之一規定，命令須以法律規定或以法律明列
    其授權依據者，應於民國九十一年元旦起以法律規定或明列其授權依據後修正或
    訂定，逾期失效。被告所引財政部解釋令之適用失所附麗，行政院制訂之職權命
    令，子法違背母法，為無效之規定。
二、被告主張之理由：
(一)、查本案系爭土地，經基隆市政府工務局八十八年九月二十日（八八）基府工都字
    第八八九四六號函表示系爭土地係於六十三年三月八日公告實施都市計畫當時即
    編定為保護區、行水區、該行水區名稱在八十六年十月九日變更為河川區，續在
    八十七年十二月十七日將原二種使用分區變更為河川區一種。被告原以「行水區
    」土地非屬上揭規定農業用地範圍，且保護區及行水區未分割確定而逕依財政部
    七十四年四月二日台財稅第一三八一七號函釋按一般土地稅率核課土地增值稅。
    惟依財政部七十七年十一月五日台財稅第七七○三二三○四五號函釋：土地分區
    不同，未分割前可先行估算面積依法徵免土地增值稅。是依上揭規定，源遠段十
    二—一地號土地經基隆市安樂地政事務所八十九年二月二十二日基安地所二字第
    一四○三號函示：據都市計畫套繪圖經估算保護區及河川區（行水區）之面積分
    別為一、○一七平方公尺及五四三平方公尺。然同地段十二地號土地，地政機關
    稱依圖示係位屬保護區範圍，無法估算河川區土地之面積。復經查十二—一地號
    土地係七十三年五月二十九日由地政機關逕為分割自十二地號土地，又依都市計
    畫套繪圖所標示河川區（行水區）係臨界於十二—一地號，是依上開資料，十二
    地號土地倘若未遭分割，其屬河川區之面積即為地政機關估算之河川區面積。准
    此，十二地號全筆土地確實位屬保護區範圍，面積為八一二平方公尺。又系爭土
    地於八十九年一月二十一日經會同相關單位現場稽查仍作農業使用，未變更地形
    、地貌。故依前揭規定本案系爭土地屬保護區部份之土地依法應予免徵土地增值
    稅。
(二)、次查源遠段系爭十二－一地號土地屬河川區（行水區）部份，（面積經地政機關
    估算為五四三平方公尺）按財政部八十五年三月二十七日台財稅第八五○一五三
    七九五號函釋：「原為農業用地經都市計畫變更為行水區土地，在未依水利法徵
    收前，如經查明仍作農業使用且未違反水利法及都市計畫書管制規定者，其移轉
    時仍有免稅之適用」，惟依財政部八十六年十月二十二日台財稅第八六一九二二
    二○○號函釋：「所稱『原為農業用地』，應指農業發展條例第二十七條於七十
    二年八月三日修正生效後，符合同條例施行細則第十四條規定範疇之農業用地而
    言。」查系爭土地行水區之使用分區經查明於六十三年間都市計畫即已編定，在
    七十二年八月三日已非屬上開規定範疇之土地，應無前揭函釋之適用，依規定應
    按一般用地稅率計徵土地增值稅。緣上，被告就系爭土地屬於保護區部份之土地
    ，核定免徵土地增值稅，另就十二—一地號屬於行水區部份之土地，核課土地增
    值稅一○八、○八五元，並無不合。
　　理  由
甲、程序方面：
    本件原告固於八十九年十一月二十一日收受訴願決定書之送達，嗣於九十年一月
    二十九日向本院提起行政訴訟狀始到達本院，惟自九十年一月二十日至二十八日
    均係星期六、日及春節連假，此有本院依職權調閱之九十年紀念日及節日假期處
    理一覽表可查，上開期間應予扣除，是原告提起本件行政訴訟係在法定期間內為
    之，本件行政訴訟應為合法，先此敘明。
乙、實體方面：
一、按「已規定地價之土地，於土地所有權移轉時，應按其土地漲價總數額徵收土地
    增值稅。」、「土地增值稅之納稅義務人如左：一、土地為有償移轉者，為原所
    有權人。二、土地為無償移轉者，為取得所有權之人」、「農業用地在依法作農
    業使用時，移轉與自行工作之農民繼續工作者，免徵土地增值稅。」、「本法第
    三十九條之二第一項所稱依法作農業使用時及繼續耕作之農業用地，指左列用地
    ：一、耕地：依區域計畫法編定之農牧用地，或依都市計畫編定為農業區、保護
    區之田、旱地目土地，或未依法編定而土地登記簿載為田、旱地目之土地．．．
    。」分別為土地稅法第二十八條、第五條第一項、行為時同法第三十九條之二第
    一項及土地稅法施行細則第五十七條第一項第一款所明定。（上開規定行為時農
    業發展條例第二十七條、農業發展條例施行細則第十四條亦有相同之規定，附此
    敘明）
二、本件原告乙○○於八十八年八月十一日以「交換」申報移轉所有基隆市○○區○
    ○段十二、十二—一地號（下稱系爭系爭十二－一地號土地）；甲○○於同年月
    日受贈訴外人楊東榮所有同地段地號等兩筆土地，經分別向被告申報土地移轉現
    值並申請依土地稅法第三十九條之二第一項規定免徵土地增值稅，嗣因十二地號
    及系爭十二—一地號土地屬依都市計畫法編定為保護區、行水區二種使用分區，
    且未辦理分割確定，被告原核以按一般土地稅率核課土地增值稅乙○○計新台幣
    （下同）四七二、一五○元；甲○○四一八、二七三元。原告等不服，申請復查
    ，經被告以八十九年五月二十日八九稅基法字第一三六九七號復查決定：乙○○
    所有基隆市○○區○○段十二地號土地原核定土地增值稅一六一、六三○部份，
    應予撤銷（已為原告有利之免稅決定，並非本件訴訟範圍），同地段系爭十二－
    一地號土地應納土地增值稅改課為一○八、○八五元；甲○○所有同地段十二地
    號土地原核定土地增值稅一○七、七五三部份，應予撤銷（已為原告有利之免稅
    決定，並非本件訴訟範圍），同地段系爭十二－一地號土地原核定應納土地增值
    稅改課為一○八、○八五元等情，有土地登記簿謄本、農地移轉免徵土地增值稅
    申請書、所有權移轉契約書、及各該原核及復查決定書可稽，並為兩造所不爭，
    堪認為實。
三、原告等不服系爭十二－一地號土地仍應予課徵土地增值稅各為一○八、○八五元
    之復查決定，循序提起本件行政訴訟，主張：系爭十二－一地號土地仍作農業使
    用，且原告甲○○為直接從事農業生產之自然人，系爭十二－一地號土地為農業
    用地，另系爭十二－一地號土地原為保護區，迭經修改擴大為行水區再變更為河
    川區，是本件所應審究者有二：(一)、如何確認系爭十二－一地號土地行水區之範
    圍（即本件應課土地增值稅之範圍）？(二)、系爭十二－一地號土地屬河川區之部
    分是否為農業用地？
四、本院判斷如下：
(一)、如何確認系爭十二－一地號土地行水區之範圍（即本件應課土地增值稅之範圍）
    ？
１、查本案相關之基隆市○○區○○段十二地號土地及系爭十二－一地號土地，前為
    暖暖區○○段碇內小段十三地土地，嗣於於七十年五月五日重測改為基隆市○○
    區○○段十二地號土地，有原告所提重測土地標示結通知書影本在卷可稽（原告
    行政訴訟補充狀附件一）。嗣系爭十二－一地號土地於七十三年五月二十九日由
    地政機關逕為辦理分割自該十二地號土地，地目均為田，此有土地登記簿謄本附
    於原處分卷第八十二頁可查，以上為本件土地之地號變更過程。
２、查基隆市○○區○○段十二及系爭十二－一地號土地早於六十三年三月八日公告
    實施都市計畫當時即編定為保護區、行水區（含二種使用分區）該行水區名稱在
    八十六年十月九日變更為河川區，續在八十七年十二月十七日將原二種使用分區
    變更為河川區一種（無保護區）以上各筆土地並無都市計劃農業之使用分區。固
    有基隆市政府工務局八十八年九月二十日（八八）基府工都字第八八九四六號函
    附於原處分卷第三十一頁可查。惟本件第十二地號土地，及第十二之一地號之部
    分土地，乃經被告認屬保護區，並准予免繳土地增值稅在案，雖與前函意旨不符
    ，惟既非本件之爭執所在，且又有利於原告，本院自無再予探究之必要。玆因基
    隆市○○區○○段、系爭十二－一地號土地原係編定為保護區、行水區（含二種
    使用分區），無從區分系爭十二－一地號土地屬行水區之範圍為何，乃經基隆市
    安樂地政事務所據原告自行套繪圖予以估算保護區及河川區（行水區）之面積分
    別為一、○一七平方公尺及五四三平方公尺。此有該地政事務所八十九年二月二
    十二日基安地所二字第一四○三號函附於原處分卷第三十二頁可查（至於同地段
    十二地號土地及系爭十二－一地號土地保護區部分，地政機關稱依圖示係位屬保
    護區範圍，業經被告於復查決定予以免徵土地增值稅在案，於此不贅），上開面
    積既係經地政機關依原告自行套繪圖估算，且為原告所不爭執，自得據以認定系
    爭十二－一地號土地屬河川區之部分面積為五四三平方公尺，被告據以核定系爭
    十二－一地號土地土地增值稅，自無不合。
(二)、系爭十二－一地號土地屬河川區之部分是否為農業用地？
１、依前引土地稅法施行細則第五十七條第一項第一款對農業用地之定義係「依區域
    計畫法編定之農牧用地，或依都市計畫法編定為農業區﹑保護區之田﹑旱地目土
    地，或未依法編定而土地登記簿記載為田﹑旱地目之土地。」依上開法規定義，
    得享有免徵土地增值稅之優惠者，必以農業用地為限，雖然土地登記簿登記為「
    田」「旱」，但若已依法編定為河川區或行水區，即非「未依法編定」者，自非
    所謂農業用地。本件系爭十二－一地號土地登記地目為「田」，此有土地登記簿
    謄本附於原處分卷第八十二頁可查，原告乃據以主張系爭十二－一地號土地應為
    農業用地云云。
２、惟查：系爭十二－一地號土地被課稅部分即編定為河川區部分，係屬都市計劃內
    之土地，且並非都市計畫農業區﹑保護區（與本件相關土地之保護區均已免徵土
    地增值稅，業如前述），此為兩造所不爭，是以本件系爭十二－一地號土地河川
    區部分既早自六十三年間即被編為行水區，該行水區名稱在八十六年十月九日變
    更為河川區，原告雖可在不妨礙河川區指定目的之情形下，繼續農作，為原來之
    使用，但系爭河川區之土地，仍不得認係土地施行細則第五十七條所指，依法應
    受較高度保護之農業用地，自難享有免徵土地增值稅之優惠。
３、另按農業發展條例第二十七條，即農業用地免徵土地增值稅之規定，係於七十二
    年八月三日修正生效，在此之前既無農業用地免徵土地增值稅，則對於可免徵土
    地增值稅之農業用地認定標準，自應以農業發展條例該條修正生效日之法規為準
    。是以財政部八十五年三月二十七日台財稅第八五○一五三七九五號函釋：「原
    為農業用地經都市計畫變更為行水區土地，在未依水利法徵收前，如經查明仍作
    農業使用且未違反水利法及都市計畫書管制規定者，其移轉時仍有免稅之適用」
    ，嗣依八十六年十月二十二日台財稅第000000000號補充函釋以：「所
    稱『原為農業用地』，應指農業發展條例第二十七條於七十二年八月三日修正生
    效後，符合同條例施行細則第十四條規定範疇之農業用地而言。」符合母法規定
    之意旨，本院自得予以爰用，經查：系爭十二－一地號土地行水區之使用分區於
    六十三年間都市計畫即已編定，業如前述，係在七十二年八月三日即已非屬農業
    發展條例規定之農業用地，應無前揭八十五年三月二十七日函釋之適用，應按一
    般用地稅率計徵土地增值稅。
４、系爭十二－一地號土地河川區部分，既已非農業用地，縱有作農業使用，仍不符
    合土地稅法享有免徵土地增值稅優惠之規定，雖然原告提出補充理由狀之附件四
    至七之各項證如田賦繳納通知書、自耕能力證明等，僅能證明實際從事農業之使
    用，亦無從為原告有利之認定。
五、從而，被告依首揭規定，核定系爭十二－一地號土地仍應予課徵土地增值稅原告
    各為一○八、○八五元，並無不合。訴願決定遞予駁回，亦無違誤，均應予維持
    。本件原告之訴為無理由，應予駁回。
據上論結，本件原告之訴為無理由，爰依行政訴訟法第九十八條第三項前段，判決如
主文。
中　　華　　民　　國　　九十一　　　年　　　 六 　　　月　　　  三　　　日
                            臺 北 高 等 行 政 法 院  第 五 庭
                                        審 判 長 法  官　張瓊文
                                                 法  官　帥嘉寶
                                                 法  官　劉介中
右為正本係照原本作成。
如不服本判決，應於送達後二十日內，向本院提出上訴狀並表明上訴理由，如於本判
決宣示後送達前提起上訴者，應於判決送達後二十日內補提上訴理由書（須按他造人
數附繕本）。
中　　華　　民　　國　　九十一　　　年　　　 六 　　　月　　　  三　　　日
                                                 書記官  黃明和
